ACORDAO-COMPLETO-2302716

ACÓRDÃO 4785/2019 ATA 21/2019 - PRIMEIRA CÂMARA

VISTOS, relatados e discutidos estes autos referentes à Tomada de Contas Especial deflagrada pelo Fundo Nacional de Saúde, em face de irregularidades em pagamentos de despesas com recursos do Sistema Único de Saúde - SUS, referente às verbas repassadas ao município de Careiro/AM, na modalidade fundo a fundo, à conta dos Programas de Vigilância Epidemiológica e Ambiental, Atenção Básica e Assistência Farmacêutica Básica, nos exercícios de 2008 a 2010.
ACORDAM os Ministros do Tribunal de Contas da União, reunidos em sessão da 1ª Câmara, ante as razões expostas pelo Relator, em:
9.1. excluir o nome do Sr. Raimundo Nonato Mendes Marinho da presente relação processual;
9.2. com fundamento nos arts. 1º, inciso I, 16, inciso III, alíneas b e c, 19, caput, e 23, inciso III, da Lei 8.443/1992, julgar irregulares as contas dos Srs. Hamilton Alves Villar, Luiz de Almeida Neves e Sérgio César Moreno Serejo, condenando-os, solidariamente, na forma indicada, ao pagamento das quantias abaixo especificadas, com a fixação do prazo de quinze dias, a contar das notificações, para que comprovem, perante o Tribunal (art. 214, inciso III, alínea a do Regimento Interno) , o recolhimento da dívida ao Fundo Municipal de Saúde de Careiro/AM, atualizada monetariamente e acrescida dos juros de mora, calculados a partir das correspondentes datas, até a data do efetivo recolhimento, na forma prevista na legislação em vigor:
9.2.1. Sr. Hamilton Alves Villar solidariamente com o Sr. Luiz de Almeida Neves:
	Valor original (R$) 
	Data da ocorrência

	1.594,00
	16/11/2006

	3.608,14
	4/9/2006

	3.608,14
	18/9/2006

	3.608,14
	23/10/2006

	3.608,14
	21/12/2006

	3.608,14
	11/1/2007

	3.608,14
	28/2/2007

	33.157,35
	29/12/2006

	98.938,26
	29/12/2006

	278.644,46
	29/12/2006

9.2.2. Sr. Hamilton Alves Villar solidariamente com o Sr. Sérgio César Moreno Serejo: 
	Valor original (R$) 
	Data da ocorrência

	52.841,44
	31/12/2007

	3.608,14
	14/5/2007

	3.608,14
	29/6/2007

	3.608,14
	12/7/2007

	3.608,14
	10/8/2007

	3.608,14
	21/9/2007

	3.608,14
	11/10/2007

	3.608,14
	23/11/2007

	3.608,14
	20/12/2007

	3.608,14
	28/12/2007

	293.646,72
	31/12/2007

	20.338,54
	31/12/2007

	61.479,07
	31/12/2007

9.2.3. Sr. Hamilton Alves Villar, individualmente: 
	Valor original (R$) 
	Data da ocorrência

	352,56
	14/7/2006

	3.608,14
	8/3/2007

	3.608,14
	16/4/2007

9.3. aplicar, individualmente, aos responsáveis abaixo indicados a multa prevista nos arts. 19, caput, e 57 da Lei 8.443/1992, nos valores a seguir especificados, fixando-lhes o prazo de 15 (quinze) dias, a contar das notificações, para que comprovem, perante o Tribunal (art. 214, inciso III, alínea a, do Regimento Interno) , o recolhimento das dívidas ao Tesouro Nacional, atualizadas monetariamente desde a data do presente Acórdão até a do efetivo recolhimento, se forem pagas após o vencimento, na forma da legislação em vigor:
	Responsável
	Valor da Multa

	Hamilton Alves Villar
	R$ 80.000,00

	Sérgio César Moreno Serejo
	R$ 80.000,00

9.4. autorizar, caso requerido, nos termos do art. 26 da Lei 8.443/1992, o parcelamento das dívidas em até 36 (trinta e seis) parcelas mensais e sucessivas, sobre as quais incidirão os correspondentes acréscimos legais (débito: atualização monetária e juros de mora; multa: atualização monetária) , esclarecendo aos responsáveis que a falta de pagamento de qualquer parcela importará no vencimento antecipado do saldo devedor, sem prejuízo das demais medidas legais;
9.5. autorizar, desde logo, a cobrança judicial das dívidas, nos termos do art. 28, inciso II, da Lei 8.443/1992, caso não atendidas as notificações;
9.6. enviar cópia deste Acórdão à Procuradoria da República no Estado do Amazonas, nos termos do art. 16, § 3º, da Lei 8.443/1992 c/c art. 209, § 7º, do Regimento Interno/TCU.

Tomada de Contas Especial instaurada em face de irregularidades em pagamentos de despesas com recursos dos Programas de Vigilância Epidemiológica e Ambiental, Atenção Básica e Assistência Farmacêutica Básica, nos exercícios de 2008 a 2010.

Primeira Câmara

Município de Careiro/AM.

3. Responsáveis: Hamilton Alves Villar (XXX.849.722-XX); Luiz de Almeida Neves (XXX.869.532-XX); Raimundo Nonato Mendes Marinho (XXX.095.093-XX); e Sérgio César Moreno Serejo (XXX.276.422-XX).

13.1. Ministros presentes: Walton Alencar Rodrigues (Presidente), Benjamin Zymler e Vital do Rêgo.
13.2. Ministro-Substituto convocado: Marcos Bemquerer Costa (Relator).
13.3. Ministro-Substituto presente: Augusto Sherman Cavalcanti.

ACORDAO-COMPLETO-2405600

Acórdão de Relação 3912/2020 - Primeira Câmara

Acórdão de Relação

ACORDAO-COMPLETO-2588515

Acórdão de Relação 1007/2023 - Plenário

ACORDAO-COMPLETO-2415065

Acórdão 6892/2020 - Primeira Câmara

MARCOS BEMQUERER

Adoto como Relatório a instrução inserta à peça 72, que contou com a anuência do escalão dirigente da então Secretaria de Controle Externo no Estado de Amazonas - Secex/AM (peças 73-74) , e com a concordância do Ministério Público de Contas, neste processo representado pelo Subprocurador-Geral Lucas Rocha Furtado (peça 75) :
"INTRODUÇÃO	
Trata-se de Tomada de Contas Especial instaurada pelo Fundo Nacional de Saúde (FNS) , em razão de pagamentos irregulares de procedimentos do SIA/SUS (Sistema de Informações Ambulatoriais do Sistema Único de Saúde) , referente aos recursos transferidos na modalidade fundo a fundo do FNS ao Fundo Municipal de Saúde-FMS do município do Careiro/AM, à conta dos Programas de Vigilância Epidemiológica e Ambiental, Atenção Básica e Assistência Farmacêutica, nos anos de 2006 e 2007.
HISTÓRICO
A Auditoria 11091, do Departamento de Auditoria do SUS (Denasus) realizada no período de 28/2/2011 a 15/4/2011, no município do Careiro/AM, com a finalidade de atender uma demanda do MPF/PR/AM, devido a possíveis irregularidades detectadas no 24° sorteio da Controladoria Geral da União (CGU) , identificou em seu relatório várias irregularidades na aplicação dos recursos transferidos do FNS ao Fundo Municipal de Saúde do município do Careiro/AM (peça 1, p. 128-210) .
Em vista dessas irregularidades, foram os responsáveis notificados pelo Denasus, a fim de que apresentassem justificativas para as constatações de não conformidade identificadas no relatório (peça 1, p. 75-126) .
Com a finalidade de analisar as justificativas apresentadas pelos responsáveis, elaborou-se o Relatório Complementar da Auditoria 11091, que concluiu, considerando que fatos novos foram aduzidos aos trabalhos com a apresentação de documentos relativos ao período em análise, pela nova proposição de ressarcimento no valor de R$ 1.018.965,78, devido a não disponibilização integral da documentação comprobatório da execução financeira, aos responsáveis Hamilton Alves Villar, Luiz Almeida Neves e Sérgio César Moreno Serejo (peça 1, p. 212-272) .
Analisando as novas justificativas apresentadas pelos responsáveis, o Denasus, no Relatório Complementar, propôs reduzir o ressarcimento para R$ 902.330,78 ao Sr. Hamilton Alves Villar, responsabilizando solidariamente os Srs. Luiz Almeida Neves e Sérgio César Moreno Serejo em R$ 433.982,91 e R$ 460.779,03, respectivamente (peça 4, p. 183-231) .
Os responsáveis, Hamilton Alves Villar, Luiz de Almeida Neves e Sérgio César Moreno Serejo foram comunicados da instauração da tomada de contas especial e notificados a recolherem os valores em débito por meio dos ofícios Sistema 9635/MS/SE/FNS, 9636/MS/SE/FNS e 9637/MS/SE/FNS, de 28/8/2013 (peça 4, p. 261, 281 e 293, respectivamente) .
O Relatório do Tomador de Contas Especial 294/2014 (peça 5, p. 105-108) apresenta as diversas etapas do processo e informa no item IX que:
'na opinião deste Tomador de Contas Especial, os fatos apurados no processo indicam a ocorrência de prejuízo ao erário oriundo da constatação de irregularidades na execução dos recursos do Sistema Único de Saúde - SUS, o que motivou a instauração do processo de Tomada de contas especial, em razão do descumprimento das normas dos programas citados no item I ao III deste relatório.'
1.1. Na conclusão, informa que efetuou o registro na conta 'Diversos Responsáveis' a debito do Sr. Hamilton Alves Villar, em solidariedade com os Srs. Luiz de Almeida Neves e Sérgio César Moreno Serejo. 
O Relatório de Auditoria 648/2015, da Secretaria Federal de Controle Interno, concluiu que os Senhores Hamilton Alves Villar, Luiz de Almeida Neves e Sérgio César Moreno Serejo encontram-se em débito com a Fazenda Nacional pelas importâncias de R$ 2.120.301,83, R$ 1.080.320,99 e R$ 1.021.836,39, respectivamente (peça 5, p. 111-114) .
A irregularidade das presentes contas foi confirmada no Certificado de Auditoria 648/2015 (peça 5, p. 115) e no Parecer do Dirigente do Órgão de Controle Interno 648/2015 (peça 5, p. 116) , corroborada pelo Pronunciamento Ministerial (peça 5, p. 117) .
Conforme Relatório Complementar de Auditoria 11091 (peça 4, p. 183-231) , foram identificadas diversas não comprovações de despesas envolvendo recursos federais.
Foi promovida a citação dos Srs. Hamilton Alves Villar, Luiz de Almeida Neves e Sérgio César Moreno Serejo, mediante os Ofícios 1941, 1942 e 1943/2015-TCU/SECEX-AM, todos de 21/10/2015, respectivamente (peças 14, 15 e 16) , para se manifestarem quanto às irregularidades encontradas pela auditoria do Denasus.
O Ministério Público junto ao Tribunal de Contas da União recomendou que se citasse o secretário municipal de saúde à época (peça 29) . Tal recomendação foi acolhida pelo Exmo. Relator (peça 30) .
Em cumprimento à determinação do Exmo. Relator Marcos Bemquerer, foi promovida a citação dos Srs. Hamilton Alves Villar, Luiz de Almeida Neves, e Sérgio César Moreno Serejo e Raimundo Nonato Mendes Marinho mediante os Ofícios 2489, 2490, 2491 e 2517/2016-TCU/SECEX-AM (peças 35-38) .
Em que pese a aparente conformidade das comunicações, esta Secex foi informada, por intermédio da Defensoria Pública do Amazonas, da ineficácia da comunicação referente ao Sr.  Raimundo Nonato Mendes Marinho (CPF XXX.967.173-XX) , uma vez que se trata de homônimo do Sr. Raimundo Nonato M Marinho (CPF XXX.095.093-XX) , este último sim residente do Careiro/AM e atual edil desta municipalidade.
A troca entre os responsáveis ocorreu, pois, a pesquisa de responsáveis se deu pelo nome completo, ou parte dos nomes, não pelas iniciais. O nome Raimundo Nonato Marinho possui mais de cem ocorrências, já o nome Raimundo Nonato Mendes Marinho possui apenas uma, e o nome Raimundo Nonato M Marinho também apenas uma. Nesse sentido, ao se colocar o nome completo do responsável (peça 47, p. 23) apareceu o do homônimo, já que o nome do responsável de fato está abreviado na base da receita federal.
Em respeito à ampla defesa e contraditório, todos os responsáveis foram novamente citados mediante os Ofícios 1255, 1256, 1257 e 1258/2017-TCU/SECEX/AM (peças 52-55) , constando os respectivos AR's nos autos (peças 66, 62, 65 e 64) .
Em 7/6/2017, o Sr. Luiz de Almeida Neves solicitou cópia da íntegra dos autos (peça 56) , sendo-lhe concedido conforme solicitado através do pronunciamento da Secretária da SECEX/AM (peça 57) em 8/6/2017, tendo a confirmação da entrega da cópia sido feita por meio de Termo de Recebimento (peça 61) .
No dia 13/6/2017, o Sr. Henrique França Silva (OAB/AM 7307) , representante do Sr. Raimundo Nonato Mendes Marinho (peça 58) , solicitou prorrogação de prazo para apresentar sua defesa (peça 59) , o que foi concedido através do pronunciamento da Secretária da SECEX/AM (peça 63) em 14/6/2017.
O Sr. Luiz Almeida Neves solicitou no dia 13/6/2017 prorrogação de prazo para apresentar sua defesa (peça 60) , o que foi concedido por intermédio do pronunciamento da Secretária da SECEX/AM (peça 63) em 14/6/2017.
Dos responsáveis supracitados, os Srs. Luiz de Almeida Neves, Sérgio César Moreno Serejo e Raimundo Nonato Mendes Marinho responderam às comunicações expedidas por esta Secex, conforme se faz prova às peças 67, 69 e 70. Quanto ao Sr. Hamilton Alves Villar, optou pela revelia, uma vez que foi devidamente notificado, conforme AR (peça 66) . Assim, impõe-se que seja considerado revel, dando-se prosseguimento ao processo, de acordo com o art. 12, § 3º, da Lei 8.443/1992.
EXAME TÉCNICO
Em parecer (peça 29) , o Ministério Público junto ao TCU entende que 'o dano presumido da omissão somente poderia ser imputado a quem tinha o dever legal de apresentar a documentação' e que 'não é o caso dos secretários municipais de finanças'.
Em relação à conclusão da auditoria do Denasus, a qual esta unidade técnica encampou em instrução anterior (peça 26) , de que os ex-secretários de finanças gerenciavam os recursos financeiros em conjunto com o prefeito à época e por isso devem ser responsabilizados, o Ministério Público no mesmo parecer (peça 29) entende que:
'a par de tais documentos constituírem, à primeira vista, mera comprovação da execução financeira da despesa - e não do gerenciamento dos recursos -, não me parece que o fato de o secretário de finanças ser signatário de parte dos documentos das despesas autorize transferir para ele o dever de apresentar os demais documentos.'
As constatações encontradas pelo Denasus na auditoria e apresentadas como irregularidade nas citações podem ser resumidas em duas descrições: (1) 'Não apresentação da documentação comprobatória das despesas realizadas' e (2) 'Não apresentação na sua totalidade da documentação comprobatória de despesas realizadas', dando a entender que as ocorrências encontradas trata-se apenas de omissão na apresentação da documentação comprobatória, porém trata-se, na realidade, de impugnação parcial da documentação apresentada. 
Analisando as constatações da auditoria realizada pelo Denasus, verifica-se que na verdade não houve omissão na apresentação da documentação, mas sim a impugnação parcial da documentação apresentada pelos responsáveis, isso porque os responsáveis apresentaram à auditoria os registros contábeis da execução das despesas - notas de empenho, extratos bancários, cheques, ordens de pagamento, recibos, notas fiscais, processos licitatórios (peça 1, p. 274-399; peças 2-3 e peça 4, p. 1-175) como sendo os documentos embasadores da realização das despesas do fundo, contudo, parte deles foi rejeitada, pois não foram suficientes para comprovar a regularidade das despesas correspondentes.
Ao rejeitar parcialmente a documentação como idônea para a prestação de contas, conclui-se pela aplicação irregular de parte dos recursos recebidos, o que acarreta responsabilidade aos secretários de finanças, pois participaram ativamente da realização das despesas não comprovadas, devendo, portanto, prefeito e secretários de finanças responderem solidariamente.
Portanto, embora o Ministério Público junto ao TCU interprete que a irregularidade incorrida seja a de omissão, entende-se que se trata de impugnação parcial das contas apresentadas. Nesse contexto, propõe-se que seja mantida a responsabilização solidária dos secretários de finanças com o prefeito.
Constatação: conforme Relatório Complementar de Auditoria 11091 (peça 4, p. 183231) , foram identificadas irregularidades na aplicação dos recursos recebidos pelo FMS de Careiro/AM nos anos de 2006 e 2007.
1.2. Situação encontrada: não apresentação de documentação comprobatória da totalidade das despesas realizadas com os recursos recebidos do SUS transferidos na modalidade fundo a fundo do FNS ao Fundo Municipal de Saúde-FMS do município do Careiro/AM, à conta dos Programas de Vigilância Epidemiológica e Ambiental, Atenção Básica e Assistência Farmacêutica, nos anos de 2006 e 2007, concluindo o Denasus por impugnação parcial das justificativas apresentadas pelos responsáveis.
1.3. Pode-se resumir as ocorrências detectadas pela auditoria conforme quadro abaixo.
	Constatação
	Data
	Ressarci-mento
	Ocorrência
	Evidência
	Objeto
	Valor do débito

	200506
	31/12/2007
	85058
	Não apresentação da documentação comprobatória das despesas realizadas com os recursos financeiros transferidos do FNS - Vigilância Epidemiológica e Ambiental em Saúde - TFVS - ano de 2007.
	Consulta de pagamentos no site do FNS; Ofício SEMPA/PMC n. 200/2001 e solicitação no CA 02/2001 não atendida.
	Recursos do SUS - Bloco de Vigilância em Saúde - Vigilância Epidemiológica e Ambiental em Saúde - Ano 2006.
	52.841,44

	200467
	16/11/2006
	85012
	Transferências financeiras do Fundo Nacional de Saúde FNS demonstram que os repasses do Teto Financeiro de Vigilância em Saúde-TFVS, no montante de R$ 361.866,18 (trezentos e sessenta e um mil, oitocentos e sessenta e seis reais e dezoito centavos) foram realizados, no ano de 2006. Extratos bancários da conta n. 106403-7, agência n° 3378-2, do Banco do Brasil comprovam o recebimento destes créditos. Os documentos apresentados permitem comprovar a utilização de R$ 138.105,45 (cento e trinta oito mil, cento e cinco reais e quarenta e cinco centavos) .
	Consulta de pagamentos no site do Fundo Nacional de Saúde, extratos bancários das contas n. 106403-7 do Banco do Brasil e n. 3016-3, agência 3727-3 do Bradesco, oficio SEMSA/PMC/n. 200 de 22 de março de 2011 e solicitação no Comunicado de Auditoria-CA n. 02/2011 não atendida.
	Recursos do SUS - Bloco de Vigilância em Saúde - Vigilância Epidemiológica e Ambiental em Saúde - Ano 2006.
	1.594,00

	200468
	14/7/2006
	85020
	Não apresentação da documentação comprobatória das despesas realizadas com os recursos financeiros transferidos do FNS - Programa de Assist. Farmacêutica Básica - Ano 2006.
	Extrato bancário da conta 158065-5, agência 3378-2, do Banco do Brasil e consulta de pagamentos dos recursos transferidos do FNS - Ano 2006.
	Recursos do SUS - Programa de Assist. Farmacêutica Básica - Ano 2006.
	352,56

	200468
	4/9/2006
	85017
	Não apresentação da documentação comprobatória das despesas realizadas com os recursos financeiros transferidos do FNS - Programa de Assist. Farmacêutica Básica - Ano 2006.
	Extrato bancário da conta 158065-5, agência 3378-2, do Banco do Brasil e consulta de pagamentos dos recursos transferidos do FNS - Ano 2006.
	Recursos do SUS - Programa de Assist. Farmacêutica Básica - Ano 2006.
	3.608,14

	200468
	18/9/2006
	85021
	Não apresentação da documentação comprobatória das despesas realizadas com os recursos financeiros transferidos do FNS - Programa de Assist. Farmacêutica Básica - Ano 2006.
	Extrato bancário da conta 158065-5, agência 3378-2, do Banco do Brasil e consulta de pagamentos dos recursos transferidos do FNS - Ano 2006.
	Recursos do SUS - Programa de Assist. Farmacêutica Básica - Ano 2006.
	3.608,14

	200468
	23/10/2006
	85019
	Não apresentação da documentação comprobatória das despesas realizadas com os recursos financeiros transferidos do FNS - Programa de Assist. Farmacêutica Básica - Ano 2006.
	Extrato bancário da conta 158065-5, agência 3378-2, do Banco do Brasil e consulta de pagamentos dos recursos transferidos do FNS - Ano 2006.
	Recursos do SUS - Programa de Assist. Farmacêutica Básica - Ano 2006.
	3.608,14

	200468
	21/12/2006
	85022
	Não apresentação da documentação comprobatória das despesas realizadas com os recursos financeiros transferidos do FNS - Programa de Assist. Farmacêutica Básica - Ano 2006.
	Extrato bancário da conta 158065-5, agência 3378-2, do Banco do Brasil e consulta de pagamentos dos recursos transferidos do FNS - Ano 2006.
	Recursos do SUS - Programa de Assist. Farmacêutica Básica - Ano 2006.
	3.608,14

	200472
	11/1/2007
	85040
	Não apresentação da documentação comprobatória das despesas realizadas com os recursos financeiros transferidos do FNS - Programa de Assist. Farmacêutica Básica - Ano 2007.
	Consulta de pagamentos no site do Fundo Nacional de Saúde, Oficio SEMSA/PMC/n. 200 de 22 de março de 2011 e solicitação no Comunicados de Auditoria-CAs n. 02/2011 e 03/2011 não atendidas.
	Recursos do SUS - Programa de Assist. Farmacêutica Básica - Ano 2007.
	3.608,14

	200472
	28/2/2007
	85031
	Não apresentação da documentação comprobatória das despesas realizadas com os recursos financeiros transferidos do FNS - Programa de Assist. Farmacêutica Básica - Ano 2007.
	Consulta de pagamentos no site do Fundo Nacional de Saúde, Oficio SEMSA/PMC/n. 200 de 22 de março de 2011 e solicitação no Comunicados de Auditoria-CAs n. 02/2011 e 03/2011 não atendidas.
	Recursos do SUS - Programa de Assist. Farmacêutica Básica - Ano 2007.
	3.608,14

	200472
	8/3/2007
	85039
	Não apresentação da documentação comprobatória das despesas realizadas com os recursos financeiros transferidos do FNS - Programa de Assist. Farmacêutica Básica - Ano 2007.
	Consulta de pagamentos no site do Fundo Nacional de Saúde, Oficio SEMSA/PMC/n. 200 de 22 de março de 2011 e solicitação no Comunicados de Auditoria-CAs n. 02/2011 e 03/2011 não atendidas.
	Recursos do SUS - Programa de Assist. Farmacêutica Básica - Ano 2007.
	3.608,14

	200472
	16/4/2007
	85038
	Não apresentação da documentação comprobatória das despesas realizadas com os recursos financeiros transferidos do FNS - Programa de Assist. Farmacêutica Básica - Ano 2007.
	Consulta de pagamentos no site do Fundo Nacional de Saúde, Oficio SEMSA/PMC/n. 200 de 22 de março de 2011 e solicitação no Comunicados de Auditoria-CAs n. 02/2011 e 03/2011 não atendidas.
	Recursos do SUS - Programa de Assist. Farmacêutica Básica - Ano 2007.
	3.608,14

	200472
	14/5/2007
	85034
	Não apresentação da documentação comprobatória das despesas realizadas com os recursos financeiros transferidos do FNS - Programa de Assist. Farmacêutica Básica - Ano 2007.
	Consulta de pagamentos no site do Fundo Nacional de Saúde, Oficio SEMSA/PMC/n. 200 de 22 de março de 2011 e solicitação no Comunicados de Auditoria-CAs n. 02/2011 e 03/2011 não atendidas.
	Recursos do SUS - Programa de Assist. Farmacêutica Básica - Ano 2007.
	3.608,14

	200472
	29/6/2007
	85033
	Não apresentação da documentação comprobatória das despesas realizadas com os recursos financeiros transferidos do FNS - Programa de Assist. Farmacêutica Básica - Ano 2007.
	Consulta de pagamentos no site do Fundo Nacional de Saúde, Oficio SEMSA/PMC/n. 200 de 22 de março de 2011 e solicitação no Comunicados de Auditoria-CAs n. 02/2011 e 03/2011 não atendidas.
	Recursos do SUS - Programa de Assist. Farmacêutica Básica - Ano 2007.
	3.608,14

	200472
	12/7/2007
	85029
	Não apresentação da documentação comprobatória das despesas realizadas com os recursos financeiros transferidos do FNS - Programa de Assist. Farmacêutica Básica - Ano 2007.
	Consulta de pagamentos no site do Fundo Nacional de Saúde, Oficio SEMSA/PMC/n. 200 de 22 de março de 2011 e solicitação no Comunicados de Auditoria-CAs n. 02/2011 e 03/2011 não atendidas.
	Recursos do SUS - Programa de Assist. Farmacêutica Básica - Ano 2007.
	3.608,14

	200472
	10/8/2007
	85035
	Não apresentação da documentação comprobatória das despesas realizadas com os recursos financeiros transferidos do FNS - Programa de Assist. Farmacêutica Básica - Ano 2007.
	Consulta de pagamentos no site do Fundo Nacional de Saúde, Oficio SEMSA/PMC/n. 200 de 22 de março de 2011 e solicitação no Comunicados de Auditoria-CAs n. 02/2011 e 03/2011 não atendidas.
	Recursos do SUS - Programa de Assist. Farmacêutica Básica - Ano 2007.
	3.608,14

	200472
	21/9/2007
	85036
	Não apresentação da documentação comprobatória das despesas realizadas com os recursos financeiros transferidos do FNS - Programa de Assist. Farmacêutica Básica - Ano 2007.
	Consulta de pagamentos no site do Fundo Nacional de Saúde, Oficio SEMSA/PMC/n. 200 de 22 de março de 2011 e solicitação no Comunicados de Auditoria-CAs n. 02/2011 e 03/2011 não atendidas.
	Recursos do SUS - Programa de Assist. Farmacêutica Básica - Ano 2007.
	3.608,14

	200472
	11/10/2007
	85028
	Não apresentação da documentação comprobatória das despesas realizadas com os recursos financeiros transferidos do FNS - Programa de Assist. Farmacêutica Básica - Ano 2007.
	Consulta de pagamentos no site do Fundo Nacional de Saúde, Oficio SEMSA/PMC/n. 200 de 22 de março de 2011 e solicitação no Comunicados de Auditoria-CAs n. 02/2011 e 03/2011 não atendidas.
	Recursos do SUS - Programa de Assist. Farmacêutica Básica - Ano 2007.
	3.608,14

	200472
	23/11/2007
	85037
	Não apresentação da documentação comprobatória das despesas realizadas com os recursos financeiros transferidos do FNS - Programa de Assist. Farmacêutica Básica - Ano 2007.
	Consulta de pagamentos no site do Fundo Nacional de Saúde, Oficio SEMSA/PMC/n. 200 de 22 de março de 2011 e solicitação no Comunicados de Auditoria-CAs n. 02/2011 e 03/2011 não atendidas.
	Recursos do SUS - Programa de Assist. Farmacêutica Básica - Ano 2007.
	3.608,14

	200472
	20/12/2007
	85032
	Não apresentação da documentação comprobatória das despesas realizadas com os recursos financeiros transferidos do FNS - Programa de Assist. Farmacêutica Básica - Ano 2007.
	Consulta de pagamentos no site do Fundo Nacional de Saúde, Oficio SEMSA/PMC/n. 200 de 22 de março de 2011 e solicitação no Comunicados de Auditoria-CAs n. 02/2011 e 03/2011 não atendidas.
	Recursos do SUS - Programa de Assist. Farmacêutica Básica - Ano 2007.
	3.608,14

	200472
	28/12/2007
	85030
	Não apresentação da documentação comprobatória das despesas realizadas com os recursos financeiros transferidos do FNS - Programa de Assist. Farmacêutica Básica - Ano 2007.
	Consulta de pagamentos no site do Fundo Nacional de Saúde, Oficio SEMSA/PMC/n. 200 de 22 de março de 2011 e solicitação no Comunicados de Auditoria-CAs n. 02/2011 e 03/2011 não atendidas.
	Recursos do SUS - Programa de Assist. Farmacêutica Básica - Ano 2007.
	3.608,14

	200471
	29/12/2006
	85027
	Não apresentação da documentação comprobatória de despesas realizadas com os recursos financeiros transferidos do Fundo Nacional de Saúde-Piso da Atenção Básica Variável-Agentes Comunitários de Saúde/ACS, referente ao exercício de 2006.
	Consulta de pagamentos no site do Fundo Nacional de Saúde, extratos bancários da conta n. 158065-5 do Banco do Brasil, Oficio SEMSA/PMC n. 200 de 22 de março de 2011 e solicitação nos Comunicados de Auditoria-CAs n. 02/2011 e 03/2011 não atendidas.
	Recursos do SUS - Piso de Atenção Básica Variável - Agentes Comunitários de Saúde/ACS - Ano 2006.
	33.157,35

	200507
	31/12/2007
	85059
	Não apresentação na sua totalidade da documentação comprobatória de despesas realizadas com os recursos financeiros transferidos do Fundo Nacional de Saúde-Piso da Atenção Básica Variável-Agentes Comunitários de Saúde/ACS, referente ao exercício de 2007.
Transferências financeiras do Fundo Nacional de Saúde demonstram que os repasses do Piso da Atenção Básica Variável-Agentes Comunitários de Saúde/ACS, incluindo o incentivo adiciona (13° salário) , no montante de R$ 533.600,00 (quinhentos e trinta e três mil, seiscentos reais) foram realizados, no ano de 2007. Extratos bancários da conta n. 158065-5, agência n. 3378-2, do Banco do Brasil comprovam o recebimento destes créditos. Os documentos apresentados permitem comprovar a utilização de R$ 239.953,28 (duzentos e trinta e nove mil, novecentos e cinquenta e três reais e vinte e oito centavos) .
	Consulta de pagamentos no site do Fundo Nacional de Saúde, extratos bancários da conta n. 158065-5 do Banco do Brasil, Oficio SEMSA/PMC n. 200 de 22 de março de 2011 e solicitação nos Comunicados de Auditoria-CAs n. 02/2011 e 03/2011 não atendidas.
	Recursos do SUS - Piso de Atenção Básica Variável - Agentes Comunitários de Saúde/ACS - Ano 2006.
	293.646,72

	200469
	29/12/2006
	85023
	Não apresentação na sua totalidade da documentação comprobatória de despesas realizadas com os recursos financeiros transferidos do Fundo Nacional de Saúde-Piso da Atenção Básica Variável-Saúde da Família, referente ao exercício de 2006.
Os comprovantes apresentados das despesas realizadas com recursos do Piso da Atenção Básica Variável, estratégia Saúde da Família durante o exercício de 2006 totalizaram R$ 273.445,74 (Duzentos e setenta e três mil, quatrocentos e quarenta e cinco reais e setenta e quatro centavos) do montante de R$ 372.384,00 repassado em 2006 referente aos recursos transferidos do Fundo Nacional de Saúde.
	Extrato bancário da conta 158065-5, agência 3378-2, do Banco do Brasil; Consulta de pagamentos no site do Fundo Nacional de Saúde; Notas de Empenho e Subempenhos, Notas Fiscais, cópias de cheques e recibos do ano de 2006 e Ofício SEMSA/PMC n. 200 de 22 de março de 2011.
	Recursos do SUS - Piso de Atenção Básica Variável - Saúde da Família/SF - Ano 2006.
	98.938,26

	200469
	31/12/2007
	85024
	Não apresentação na sua totalidade da documentação comprobatória de despesas realizadas com os recursos financeiros transferidos do Fundo Nacional de Saúde-Piso da Atenção Básica Variável-Saúde da Família, referente ao exercício de 2007.
Os comprovantes apresentados das despesas realizadas com recursos do Piso da Atenção Básica Variável, estratégia Saúde da Família, durante o exercício de 2007 totalizaram, R$ 392.761,46 (Trezentos e noventa e dois mil, setecentos e sessenta e um reais e quarenta e seis centavos) do montante de R$ 413.100,00 repassado em 2007 referente aos recursos transferidos do Fundo Nacional de Saúde
	Extrato bancário da conta 158065-5, agência 3378-2, do Banco do Brasil; Consulta de pagamentos no site do Fundo Nacional de Saúde; Notas de Empenho e Subempenhos, Notas Fiscais, cópias de cheques e recibos do ano de 2007 e Ofício SEMSA/PMC n. 200 de 22 de março de 2011.
	Recursos do SUS - Piso de Atenção Básica Variável - Saúde da Família/SF - Ano 2007.
	20.338,54

	200470
	29/12/2006
	85025
	Não apresentação na sua totalidade da documentação comprobatória das despesas realizadas com os recursos financeiros transferidos do Fundo Nacional de Saúde - PAB FIXO referente ao exercício de 2006. Os comprovantes apresentados das despesas realizadas com recursos do Piso da Atenção Básica Fixo durante o exercício de 2006 totalizaram, R$ 70.381,22 (Setenta mil, trezentos e oitenta e um reais e vinte e dois centavos) do montante de R$ 362.425,68 repassado em 2006 referente aos recursos transferidos do Fundo Nacional de Saúde.
	Extrato bancário da conta 158065-5, agência 3378-2, do Banco do Brasil; Consulta de pagamentos no site do Fundo Nacional de Saúde; Notas de Empenho e Subempenhos, Notas Fiscais, cópias de cheques e recibos do ano de 2006 e Ofício SEMSA/PMC n. 200 de 22 de março de 2011.
	Recursos do SUS - Piso de Atenção Básica - PAB FIXO - Ano 2006.
	278.644,46

	200470
	31/12/2007
	85026
	Não apresentação na sua totalidade da documentação comprobatória das despesas realizadas com os recursos financeiros transferidos do Fundo Nacional de Saúde - PAB FIXO referente ao exercício 2007. Os comprovantes apresentados das despesas realizadas com recursos do Piso da Atenção Básica Fixo durante os exercícios de 2007 totalizaram R$ 334.693,43 (Trezentos e trinta e quatro mil, seiscentos e noventa e três reais e quarenta e três centavos) do montante de R$ 396.172,50 repassado em 2007 referente aos recursos transferidos do Fundo Nacional de Saúde.
	Extrato bancário da conta 158065-5, agência 3378-2, do Banco do Brasil; Consulta de pagamentos no site do Fundo Nacional de Saúde; Notas de Empenho e Subempenhos, Notas Fiscais, cópias de cheques e recibos do ano de 2007 e Ofício SEMSA/PMC n. 200 de 22 de março de 2011.
	Recursos do SUS - Piso de Atenção Básica - PAB FIXO - Ano 2007.
	61.479,07

1.4. Objeto no qual a irregularidade foi constatada: programas do SUS dos anos de 2006 e 2007: Vigilância Epidemiológica e Ambiental em Saúde - TFVS; Programas de Assistência Farmacêutica Básica; Piso de Atenção Básica Variável - Agentes Comunitários de Saúde/ACS; Piso de Atenção Básica Variável - Saúde da Família/SF; Piso de Atenção Básica - PAB FIXO.
1.5. Critérios: art. 70, parágrafo único, da CF de 1988; art. 66 e 139, § 4°, do Decreto 93.872, de 23 de dezembro de 1986; art. 26, da Lei 10.180, de 6 de fevereiro de 2001; art. 93, do Decreto-lei 200, de 25 de fevereiro de 1967; e art. 63 da Lei 4.320, de 17 de março de 1964.
1.6. Evidências: Consultas no site do Fundo Nacional de Saúde; extratos bancários das contas corrente 158065-5, 106403-7, agência 3378-2 do Banco do Brasil, 001510-5, 001538-5 e 003016-3, agência 3727-3 do Bradesco; Ofício SEMSA/PMC n. 200; e solicitações nos Comunicados de Auditoria-CA 02/2011 e 03/2011, não atendidas, conforme disposto no Relatório Complementar de Auditoria 11091, do Departamento Nacional de Auditoria do SUS (peça 4, p. 183-231) ; notas de empenho, extratos bancários, cheques, ordens de pagamento, recibos, notas fiscais, processos licitatórios (peça 1, p. 274-399; peças 2-3 e peça 4, p. 1-175) .
1.7. Conclusão: os destinatários de recursos federais devem comprovar a regular a aplicação dos valores recebidos, portanto a não evidenciação da correta utilização dos montantes recebidos através de documentos comprobatórios das despesas (notas fiscais, recibos entre outros, em consonância com os extratos bancários) impossibilita a constatação da integral e correta aplicação dos recursos públicos nos fins a que se destinam, fazendo nascer a legítima presunção de que as verbas não foram empregadas na execução do objeto previsto. Isso se dá porque ao administrador público cabe o ônus de provar que o montante foi consumido na finalidade a qual se destina a verba repassada, caso contrário será tido como inadimplente.
Foram responsabilizados por essas irregularidades as seguintes pessoas: 
1.8. Responsável 1: Hamilton Alves Villar (CPF XXX.849.722-XX) , ex-prefeito do município de Careiro/AM (gestão 2005 a 2008) .
1.8.1. Conduta: não comprovar a boa e regular aplicação dos recursos recebidos do SUS transferidos na modalidade fundo a fundo do FNS ao Fundo Municipal de Saúde-FMS do município do Careiro/AM, à conta dos Programas de Vigilância Epidemiológica e Ambiental, Atenção Básica e Assistência Farmacêutica, nos anos de 2006 e 2007, uma vez que deixou de apresentar documentação comprobatória suficiente para justificar todas as despesas realizadas, quando por dever legal deveria fazê-lo.
1.8.2. Nexo de causalidade: a falta de apresentação dos documentos de todas as despesas pelo responsável fez nascer a legítima presunção de que as verbas não foram totalmente empregadas na execução do objeto previsto, pois impediu de se comprovar a regular aplicação dos recursos recebidos, configurando-se dano ao erário.
1.8.3. Efeitos: danos ao erário federal, por não comprovação da aplicação regular dos recursos recebidos.
1.8.4. Culpabilidade: é razoável afirmar que era possível ao responsável ter consciência da ilicitude em que incorreu, sendo-lhe exigível conduta diversa, haja vista que cabia a ele, na condição de gestor dos recursos do fundo municipal de saúde, apresentar documentos comprobatórios de todas as despesas realizadas.
1.9. Responsável 2: Luiz de Almeida Neves (CPF XXX.869.532-XX) , ex-secretário Municipal de Finanças (gestão 17/8/2006 a 5/3/2007) .
1.9.1. Conduta: não comprovar a boa e regular aplicação dos recursos recebidos do SUS transferidos na modalidade fundo a fundo do FNS ao Fundo Municipal de Saúde-FMS do município do Careiro/AM, à conta dos Programas de Vigilância Epidemiológica e Ambiental, Atenção Básica e Assistência Farmacêutica, nos anos de 2006 e 2007, uma vez que deixou de apresentar documentação comprobatória suficiente para justificar todas as despesas realizadas, quando por dever legal deveria fazê-lo.
1.9.2. Nexo de causalidade: a falta de apresentação dos documentos de todas as despesas pelo responsável fez nascer a legítima presunção de que as verbas não foram totalmente empregadas na execução do objeto previsto, pois impediu de se comprovar a regular aplicação dos recursos recebidos, configurando-se dano ao erário.
1.9.3. Efeitos: danos ao erário federal, por não comprovação da aplicação regular dos recursos recebidos.
1.9.4. Culpabilidade: é razoável afirmar que era possível ao responsável ter consciência da ilicitude em que incorreu, sendo-lhe exigível conduta diversa, haja vista que cabia a ele, na condição de secretário de finanças do município, apresentar documentos comprobatórios de todas as despesas por ele executadas.
1.10. Responsável 3: Sérgio César Moreno Serejo (CPF XXX.276.422-XX) , ex-secretário Municipal de Finanças (11/5/2007 a 7/7/2008) .
1.10.1. Conduta: não comprovar a boa e regular aplicação dos recursos recebidos do SUS transferidos na modalidade fundo a fundo do FNS ao Fundo Municipal de Saúde-FMS do município do Careiro/AM, à conta dos Programas de Vigilância Epidemiológica e Ambiental, Atenção Básica e Assistência Farmacêutica, no ano de 2007, uma vez que deixou de apresentar documentação comprobatória suficiente para justificar todas as despesas realizadas, quando por dever legal deveria fazê-lo.
1.10.2. Nexo de causalidade: a falta de apresentação dos documentos de todas as despesas pelo responsável fez nascer a legítima presunção de que as verbas não foram totalmente empregadas na execução do objeto previsto, pois impediu de se comprovar a regular aplicação dos recursos recebidos, configurando-se dano ao erário.
1.10.3. Efeitos: danos ao erário federal, por não comprovação da aplicação regular dos recursos recebidos.
1.10.4. Culpabilidade: é razoável afirmar que era possível ao responsável ter consciência da ilicitude em que incorreu, sendo-lhe exigível conduta diversa, haja vista que cabia a ele, na condição de secretário de finanças do município, apresentar documentos comprobatórios de todas as despesas por ele executadas.
Quadro: ressarcimento por responsável
	RESPONSÁVEL
	N. DO RESSARCIMENTO
	VALOR (R$) 

	Hamilton Alves Villar
Ex-prefeito do município de Careiro/AM (gestão 2005 a 2008) .
	85012, 85017, 85019, 85020, 85021, 85022, 85023, 85024, 85025, 85026, 85027, 85028, 85029, 85030, 85031, 85032, 85033, 85034, 85035, 85036, 85037, 85038, 85039, 85040, 85058 e 85059
	902.330,78

	Luiz de Almeida Neves
Secretário de finanças do município de Careiro/AM. Período 17/8/2006 a 5/3/2007.
	85012, 85017, 85019, 85021, 85022, 85023, 85025, 85027, 85031 e 85040
	433.982,91

	Sérgio César Moreno Serejo
Secretário de finanças do município de Careiro/AM. Período 11/5/2007 a 7/7/2008.
	85024, 85026, 85028, 85029, 85030, 85032, 85033, 85034, 85035, 85036, 85037, 85058 e 85059
	460.779,03

ANÁLISE DAS ALEGAÇÕES DE DEFESA
O Sr. Hamilton Alves Villar não apresentou defesa, apesar de ter sido regularmente citado, conforme AR (peça 66) , assim será considerado revel, dando-se prosseguimento ao processo, de acordo com o art. 12, § 3º, da Lei 8.443/1992.
Alegações de defesa do Sr. Luiz de Almeida Neves.
1.11. O Sr. Luiz de Almeida Neves tomou ciência do Ofício 1256/2017-TCU/SECEX-AM, de 25/5/2017, que lhe foi remetido, conforme documentos constantes das peças 53 e 62 (AR) , tendo apresentado, tempestivamente, suas alegações de defesa, conforme documentação integrante da peça 70.  
1.12. Pode-se resumir os argumentos apresentados pelo Sr. Luiz de Almeida Neves, em suas alegações de defesa (peça 70) , a seguir:
sua assinatura em documentos relativos aos pagamentos era da praxe legal, não indicando gerenciamento dos recursos, nem implicação em concurso do secretário de finanças nas atividades de gestão da saúde pública, não tendo competência de ateste e liquidação, sendo a função do secretário de finanças apenas a de efetuar pagamentos mediante formação prévia de processo de pagamento (peça 70, p. 3-4) ;
a lei não responsabiliza o secretário de finanças pela gestão dos recursos;
o Denasus deveria demonstrar que o secretário de finanças tinha conhecimento de eventuais irregularidade na aplicação dos recursos ou que tivesse concorrido por ação ou omissão para a ocorrência das irregularidades (peça 70, p. 4) .
Análise das alegações de defesa do Sr. Luiz de Almeida Neves.
1.13. Não merece prosperar a alegação de que sua assinatura era de praxe legal, visto que, quando a lei prevê a presença de dois signatários em algum ato formal, espera-se, do responsável, ações prévias de verificação, as quais sua assinatura mostre concordância. Assim, a assinatura do secretário de finanças nos pagamentos dos recursos do FMS não pode ser considerada mera formalidade, haja vista este ato ser indispensável para a consumação da despesa pública.
1.14. Neste sentido, pode-se apontar decisões no Tribunal de Contas da União entendendo ser a assinatura em cheques mais do que mera formalidade, antes, quem assina o título de crédito assume o ônus de verificar a lisura dos pagamentos efetuados e da respectiva documentação de suporte, passando a responder por eventuais prejuízos originados desse ato, conforme Acórdão 6213/2015-TCU-Primeira Câmara (relator: Augusto Sherman) , 635/2017- TCU - Plenário (relator: Aroldo Cedraz) . Ademais, a autorização de pagamento não se resume à mera aposição de assinatura na ordem bancária. É necessário que o gestor adote procedimentos independentes para se certificar da correção da despesa que lhe é apresentada para pagamento (Acórdão 3004/2016-TCU-Plenário, relator: Augusto Sherman; 1568/2015 - TCU - Segunda Câmara, relator: Ana Arraes; 6551/2010 - TCU - Primeira Câmara, relator: Walton Alencar Rodrigues) .
1.15. Também não merece prosperar a alegação de que a lei não responsabiliza o secretário de finanças pela gestão dos recursos, pois no caso em questão o secretário de finanças está atuando como gestor dos recursos do município, independente da área específica da aplicação do dinheiro público. Assim, caberia ao secretário de finanças, como gestor público (gênero) , adotar procedimentos independentes para se certificar da correção da despesa que lhe é apresentada para pagamento (Acórdão 3004/2016-TCU-Plenário,  relator: Augusto Sherman.
1.16. Por fim, não prospera também o argumento de que o secretário de finanças desconhecia as irregularidades na aplicação dos recursos, pois o que está em análise é o fato de que parte dos pagamentos aprovados pelo Sr. Luiz de Almeida Neves não estão lastreados em documentação hábil, ou seja, a despesa foi executada com a concordância do secretário, mas não há registros idôneos que embasam os gastos.
1.17. Assim, deve-se rejeitar as alegações de defesa do Sr. Luiz de Almeida Neves, mantendo a responsabilização solidária com o Sr. Hamilton Alves Villar, ex-prefeito do município de Careiro/AM, no período que lhe cabe, uma vez que não foram suficientes para sanear as irregularidades a ele atribuídas.
Alegações de defesa do Sr. Sérgio César Moreno Serejo.
1.18. O Sr. Sérgio César Moreno Serejo tomou ciência do Ofício 1257/2017-TCU/SECEX-AM, de 25/5/2017 que lhe foi remetido, conforme documentos constantes das peças 54 e 65 (AR) , tendo apresentado, tempestivamente, suas alegações de defesa, conforme documentação integrante da peça 69.  
1.19. Pode-se resumir os argumentos apresentados pelo Sr. Sérgio César Moreno Serejo, em suas alegações de defesa (peça 69) , a seguir:
reconhecimento de prescrição de qualquer ação punitiva do Estado pela razão dos fatos terem ocorridos a mais de dez anos e pela inexistência de desvio de recursos (peça 69, p. 2) ;
não foi oferecida defesa no tempo oportuno por ocasião da auditoria do Denasus à prefeitura de Careiro/AM, não tendo como demonstrar os seus atos pelo retardamento da oportunidade de defesa, não obtendo acesso aos dados necessários em tempo hábil (peça 69, p. 2) ;
 não há indicação objetiva de presença de dolo ou má-fé do secretário de finanças à época, nem a presença de danos ao erário, enriquecimento ilícito ou atentado ao princípio da moralidade administrativa; acrescentando que  no direito público não se pode punir medidas meramente irregulares quando ausente a má-fé: 'A má-fé é premissa inarredável de qualquer ato administrativo irregular e a ilegalidade só adquire o status de improbidade quando a conduta antijurídica fere os princípios constitucionais da Administração Pública coadjuvados pela má-fé do administrador' (peça 69, p. 3) ;
não foi apontada nenhuma irregularidade que tenha sido provocada por ato dele, tendo que sofrer as consequências de possível violação que não deu causa (peça 69, p. 3-4) ; 
todos os serviços foram efetivamente prestados, não havendo 'presença de perda patrimonial, desvio, apropriação, malbaratamento ou dilapidação de bens ou haveres da municipalidade causado pelo suplicante' (peça 69, p. 4) .
Análise das alegações de defesa do Sr. Sérgio César Moreno Serejo.
1.20. Quanto ao reconhecimento de prescrição do ressarcimento de dano causado ao erário, aponta-se que esta matéria já se encontra pacificada, no âmbito deste Tribunal em consonância com o STF no julgamento do Mandado de Segurança nº 26.210-9/DF, em 04/09/2008 e conforme a Súmula-TCU 282, enunciada: 'As ações de ressarcimento movidas pelo Estado contra os agentes causadores de danos ao erário são imprescritíveis.'
1.21. Também não merece prosperar a alegação de que não houve oportunidade de defesa à época da auditoria do Denasus, uma vez que o Sr. Sérgio César Moreno Serejo foi devidamente comunicado do resultado da auditoria e concedendo prazo para contestação e o respectivo aviso de recebimento - AR (peça 1, p. 124-126) , bem com a comunicação do resultado final da auditoria (peça 2, p. 237-239) .
1.22. Quanto à presença de dolo ou má-fé do ex-secretário de finanças dos atos apontados pela auditoria, cabe salientar que, no âmbito dos atos administrativos, na utilização de recursos públicos não há necessidade de provar dolo ou má-fé do administrador público, bastando a existência de  culpa no sentido stricto sensu, pois segundo entendimento pacificado nesta Corte de Contas a responsabilidade dos jurisdicionados perante o TCU é de natureza subjetiva e fica caracterizada mediante a presença de simples culpa, em sentido estrito (stricto sensu) , conforme Acórdão 249/2010-TCU-Plenário (relator: Walton Alencar Rodrigues) , 1512/2015 - TCU Plenário (relator: Bruno Dantas) , 2067/2015 - TCU -Plenário (relator: Bruno Dantas) , 2367/2015 - TCU - Plenário (relator: Benjamim Zymler) , 635/2017 - TCU - Plenário (relator: Aroldo Cedraz) . 
1.23. O argumento de que não houve ato praticado pelo Sr. Sérgio César Moreno Serejo, sendo ele responsabilizado por violação que não deu causa, não é coerente com a documentação apresentada na auditoria, já que o secretário de finanças era signatário obrigatório de todas as despesas realizadas pelo fundo de saúde, conforme exaustivamente evidenciado nos documentos anexados aos autos, sendo assim imprescindível a documentação contábil que embasasse cada despesa autorizada e/ou efetuada pelo secretário de finanças. 
1.24. Portanto, o secretário de finanças, como signatário dos cheques, deverá ser responsabilizado sempre que houver despesa sem a respectiva documentação legal que a fundamente, pois, na Administração Pública a exigência de duas assinaturas em cheques é forma de garantir mais uma instância de controle na execução da despesa. Diante disso, quem assina o título de crédito assume o ônus de verificar a lisura dos pagamentos efetuados e da respectiva documentação de suporte, passando a responder por eventuais prejuízos originados desse ato (Acórdão 6213/2015-TCU-Primeira Câmara, relator: Augusto Sherman) . Ademais, a função de ordenador de despesa não está adstrita ao mero acatamento ou acolhimento das solicitações de outras instâncias administrativas, porquanto deve representar um verdadeiro controle da regularidade e da legalidade da despesa pública (Acórdão 1568/2015-TCU-Segunda Câmara, relator: Ana Arraes) .
1.25. Finalmente, a alegação de que todos os serviços foram prestados não havendo prejuízo ao erário não é embasada em documentação, pois as irregularidades apresentadas foram exatamente pela rejeição da prestação de contas apresentada pelos gestores. Sendo assim, não havendo comprovação da regular aplicação do recurso público, deve ser o gestor responsabilizado, visto que  ele tem a responsabilidade pessoal da observância das disposições legais, incluindo o ônus de comprovar a boa e correta aplicação dos recursos públicos recebidos, presumindo-se sua responsabilidade por irregularidade material ou formal na liquidação da despesa (Acórdão 1194/2009-TCU-Primeira Câmara, relator: Valmir Campelo; 7575/2015 - TCU - Primeira Câmara, relator: Benjamim Zymler; 3101/2016 - TCU - Primeira Câmara, relator: Bruno Dantas) .
1.26. Assim, deve-se rejeitar as alegações de defesa do Sr. Sérgio César Moreno Serejo, mantendo a responsabilização solidária com o Sr. Hamilton Alves Villar, ex-prefeito do município de Careiro/AM, no período que lhe cabe, uma vez que não foram suficientes para sanear as irregularidades a ele atribuídas.
Alegações de defesa do Sr. Raimundo Nonato Mendes Marinho.
1.27. O Sr. Raimundo Nonato Mendes Marinho tomou ciência do Ofício 1258/2017-TCU/SECEX-AM, de 25/5/2017, que lhe foi remetido, conforme documentos constantes das peças 55 e 64 (AR) , tendo apresentado, tempestivamente, suas alegações de defesa, conforme documentação integrante da peça 67.  
1.28. Pode-se resumir os argumentos apresentados pelo Sr. Raimundo Nonato Mendes Marinho, em suas alegações de defesa (peça 67) , a seguir:
reconhecimento da prescrição por ter o processo ficado 'inerte' por mais de cinco anos (peça 67, p. 2) ;
o Sr. Raimundo Nonato Mendes Marinho 'não poderia realizar qualquer atividade financeira ou de gestão' por força da Lei Municipal Complementar 1/1991, bem como não poderia ser considerado solidário, pois 'a responsabilidade subsidiária ou solidária tem por pressuposto de aplicação a existência de culpa in eligendo ou in vigilando, em relação aos atos praticados pelo gestor público' (peça 67, p. 3-4) ; acrescentando que 'o Secretário de Finanças e o Prefeito eram os responsáveis integral e exclusivamente sobre os contratos e seus pagamentos, bem como recolhimentos dos respectivos documentos' (peça 67, p. 4) ;
'em caso de eventual condenação seguida da fase executória, deverão ser esgotados, todos os meios de constrição de bens, tanto do Prefeito como do 1º e 2º Secretários de Finanças' (peça 67, p. 5) .
Análise das alegações de defesa do Sr. Raimundo Nonato Mendes Marinho.
1.29. Quanto ao reconhecimento de prescrição do ressarcimento de dano causado ao erário, aponta-se que esta matéria já se encontra pacificada, no âmbito deste Tribunal em consonância com o STF no julgamento do Mandado de Segurança 26.210-9/DF, em 04/09/2008 e conforme a Súmula-TCU 282, enunciada: 'As ações de ressarcimento movidas pelo Estado contra os agentes causadores de danos ao erário são imprescritíveis.'
1.30. Deve ser acatada a alegação de que o secretário de saúde não poderia exercer atividade financeira na gestão do fundo de municipal de saúde, em razão da lei instituidora/organizadora do fundo municipal de Careiro/AM à época, Lei Municipal Complementar 1/1991 - citada pelo Denasus (peça 1, p. 138) e trazida aos autos pelo ex-secretário de saúde em sua defesa (peça 67, p. 8-13) - que estabelecia, em seu art. 11, que 'a execução orçamentária e financeira-contábil do fundo municipal de saúde, como orçamento, empenho, liquidação, pagamento e prestação de contas ficará a cargo da Secretaria Municipal de Administração e Finanças' e não há evidências nos autos que indiquem a gestão financeira ou coparticipação do secretário de saúde nos atos considerados irregulares.
1.31. Neste sentido, há decisões neste tribunal considerando que inexistindo provas da atuação do secretário municipal de saúde na gestão de recursos do SUS, sua responsabilidade por eventuais irregularidades deve ser excluída, a despeito de a direção do SUS lhe ser atribuída, como regra, por força do art. 9º, inciso III, da Lei 8.080/1990 (Acórdão 6780/2017-TCU-Segunda Câmara, relator: Vital Rêgo; e 2211/2016 - TCU - Primeira Câmara, relator: Augusto Sherman) , bem como outras considerando que a presunção de corresponsabilidade dos secretários municipais de saúde em relação à malversação de recursos do SUS é relativa e pode ser afastada na presença de indícios uniformes e consistentes de que o gestor local de saúde encontrava-se alijado da linha decisória (Acórdão 6008/2014-TCU-Primeira Câmara, relator: José Múcio Monteiro; e 1997/2016 - TCU - Plenário, relator: Raimundo Carreiro) .
1.32. O pedido de esgotamento de bens do prefeito e dos secretários de finanças em eventual execução não prospera por motivo da responsabilidade no âmbito do tribunal de contas ser solidária e não subsidiária, conforme o art. 12 da Lei 8.443/1992 e o art. 202 do Regimento Interno do TCU.
1.33. Assim, propõe-se acolher parcialmente as alegações de defesa apresentadas pelo Sr. Raimundo Nonato Mendes Marinho, sendo suficientes para elidir as irregularidades a ele atribuídas.
Propõe-se a exclusão do Sr. Raimundo Nonato Mendes Marinho (CPF XXX.967.173-XX) dentre os responsáveis do presente processo, mantendo-se o Sr. Raimundo Nonato M Marinho (CPF XXX.095.093-XX) , por motivo de erro na identificação do responsável, conforme itens 14 e 15.
ANÁLISE DA PRESCRIÇÃO DA PRETENSÃO PUNITIVA
Quanto à pretensão punitiva deve-se levar em conta que, quando incide a prescrição, esta subordina-se ao prazo geral, de dez anos, indicado no art. 205 da Lei 10.406/2002 (Código Civil) , e tem como termo a quo a data de ocorrência da irregularidade sancionada, nos termos do art. 189 da Lei 10.406/2002 (Código Civil) .
1.34. Com relação à ocorrência da prescrição da pretensão punitiva, este Tribunal aprovou por meio do Acórdão 1441/2016-TCU-Plenário (redator: redator Walton Alencar Rodrigues) incidente de uniformização de jurisprudência em que firma o entendimento de que a matéria se subordina ao prazo prescricional de dez anos indicado no art. 205 do Código Civil, contado a partir da data de ocorrência da irregularidade a ser sancionada.
1.35. No caso do Sr. Luiz de Almeida Neves, os atos irregulares foram praticados entre 4/9/2006 e 28/2/2007. O ato que ordenou a citação do responsável ocorreu em 25/5/2017 (peça 53) , operando-se, portanto, o transcurso de 10 anos entre esse ato e os fatos impugnados. Assim, não é possível a aplicação de qualquer sanção a este responsável.
1.36. No caso do Sr. Sérgio César Moreno Serejo, os atos irregulares foram praticados entre 14/5/2007 e 31/12/2007. O ato que ordenou a citação do responsável ocorreu em 25/5/2017 (peça 54) , antes, portanto, do transcurso de 10 anos entre esse ato e o fato final impugnado. Reconhecida a interrupção do prazo prescricional, nos termos do art. 202, inciso I, do Código Civil, inexiste no presente processo óbice ao exercício da ação punitiva por parte deste Tribunal a este responsável.
1.37. No caso do Sr. Hamilton Alves Villar, os atos irregulares foram praticados entre 4/9/2006 e 31/12/2007. O ato que ordenou a citação do responsável ocorreu em 25/5/2017 (peça 52) , antes, portanto, do transcurso de 10 anos entre esse ato e o fato final impugnado. Reconhecida a interrupção do prazo prescricional, nos termos do art. 202, inciso I, do Código Civil, inexiste no presente processo óbice ao exercício da ação punitiva por parte deste Tribunal a este responsável.
CONCLUSÃO
Considerando a suficiência e a adequação dos elementos probatórios indispensáveis à formação de juízo quanto à ocorrência da irregularidade e à ausência de nulidades que acarretem prejuízo processual aos responsáveis, conclui-se que houve dano ao erário, sendo necessário o ressarcimento.
Diante da revelia dos Srs. Hamilton Alves Villar e inexistindo nos autos elementos que permitam concluir pela ocorrência de boa-fé ou de outros excludentes de culpabilidade em suas condutas, propõe-se que suas contas sejam julgadas irregulares e que seja condenado em débito, bem como que lhe seja aplicada a multa prevista no art. 57 da Lei 8.443/1992.
Em face da análise promovida nos itens 30-31, propõe-se rejeitar as alegações de defesa apresentadas pelo Sr. Luiz de Almeida Neves, uma vez que não foram suficientes para sanear as irregularidades a ele atribuída, tampouco lograram afastar o débito imputado ao responsável. Ademais, inexistem nos autos elementos que demonstrem sua boa-fé ou a ocorrência de outros excludentes de culpabilidade. Desse modo, suas contas devem, desde logo, ser julgadas irregulares, nos termos do art. 202, § 6º, do Regimento Interno/TCU, procedendo-se à sua condenação em débito, não lhe sendo aplicável a multa prevista no art. 57 da Lei 8.443/1992.
Em face da análise promovida nos itens 32-33, propõe-se rejeitar as alegações de defesa apresentadas pelos Sr. Sérgio César Moreno Serejo, uma vez que não foram suficientes para sanear as irregularidades a ele atribuída, tampouco lograram afastar o débito imputado ao responsável. Ademais, inexistem nos autos elementos que demonstrem sua boa-fé ou a ocorrência de outros excludentes de culpabilidade. Desse modo, suas contas devem, desde logo, ser julgadas irregulares, nos termos do art. 202, § 6º, do Regimento Interno/TCU, procedendo-se à sua condenação em débito e à aplicação da multa prevista no art. 57 da Lei 8.443/1992.
Em face da análise promovida nos itens 34-35, propõe-se acolher parcialmente as alegações de defesa apresentadas pelo Sr. Raimundo Nonato Mendes Marinho, sendo que foram suficientes para elidir as irregularidades a ele atribuídas. Desse modo, suas contas devem ser julgadas regulares, dando-se quitação plena, ao responsável.
O cofre credor deve ser o Fundo Municipal de Saúde de Careiro/AM nos moldes do item 4.6.b do Manual de Cobrança Executiva, seguindo os Acórdão 1885/2010-TCU-Primeira Câmara, relator: Valmir Campelo; 3767/2011 - TCU - Primeira Câmara, relator: Marcos Bemquerer; 1620/2013 - TCU - Primeira Câmara, relator: Benjamin Zymler; 989/2004 - TCU - Segunda Câmara, relator: Adylson Motta; e 1209/2005 - TCU - Plenário, relator: Ubiratan Aguiar; em consonância com o art. 27 da Lei Complementar 141/2012.
PROPOSTA DE ENCAMINHAMENTO
Diante do exposto, submetem-se os autos à consideração superior, propondo:
com fundamento no art. 12, § 3º, da Lei 8.443/1992 e no art. 202, § 8º do Regimento Interno, considerar Sr. Hamilton Alves Villar revel para todos os efeitos;
rejeitar as alegações de defesa apresentadas pelo Sr. Luiz de Almeida Neves (CPF XXX.869.532-XX) , ex-secretário municipal de Finanças (período 17/8/2006 a 5/3/2007) , uma vez que não foram suficientes para sanear as irregularidades a ele atribuída, tampouco lograram afastar o débito imputado ao responsável;
rejeitar as alegações de defesa apresentadas pelos Sr. Sérgio César Moreno Serejo (CPF XXX.276.422-XX) , ex-secretário municipal de Finanças (período 11/5/2007 a 7/7/2008) , uma vez que não foram suficientes para sanear as irregularidades a ele atribuída, tampouco lograram afastar o débito imputado ao responsável;
acolher parcialmente as alegações de defesa apresentadas pelo Sr. Raimundo Nonato Mendes Marinho (CPF XXX.095.093-XX) , ex-secretário municipal de saúde, sendo suficientes para elidir as irregularidades a ele atribuídas;
com fundamento nos arts. 1º, inciso I, 16, inciso III, alíneas 'b' e 'c', e da Lei 8.443/1992 c/c os arts. 19 e 23, inciso III, da mesma lei, e com arts. 1º, inciso I, 209, incisos II e III, 210 e 214, inciso III, do Regimento Interno, que sejam julgadas irregulares as contas dos Sr. Hamilton Alves Villar (CPF XXX.849.722-XX) , ex-prefeito do município do Careiro/AM (gestão 2005-2008) , em solidariedade com o Sr. Luiz de Almeida Neves (CPF XXX.869.532-XX) , ex-secretário municipal de Finanças (período 17/8/2006 a 5/3/2007) e Sr. Sérgio César Moreno Serejo (CPF XXX.276.422-XX) , ex-secretário municipal de Finanças (período 11/5/2007 a 7/7/2008) , conforme o caso, e condená-los ao pagamento das quantias a seguir especificadas, com a fixação do prazo de quinze dias, a contar das notificações, para comprovarem, perante o Tribunal (art. 214, inciso III, alínea 'a', do Regimento Interno) , o recolhimento das dívidas aos cofres do Fundo Municipal de Saúde - FMS do município do Careiro/AM, atualizadas monetariamente e acrescidas dos juros de mora, calculados a partir das datas discriminadas, até a data dos recolhimentos, na forma prevista na legislação em vigor. 
	Ocorrência: não comprovação da boa e regular aplicação em razão da não apresentação de documentação comprobatória da totalidade das despesas realizadas com os recursos recebidos do SUS transferidos na modalidade fundo a fundo do FNS ao Fundo Municipal de Saúde-FMS do município do Careiro/AM, à conta dos Programas de Vigilância Epidemiológica e Ambiental, Atenção Básica e Assistência Farmacêutica, nos anos de 2006 e 2007;
	Dispositivos violados: art. 70, parágrafo único da CF de 1988; art. 66 e 139, § 4°, do Decreto 93.872, de 23 de dezembro de 1986; art. 26 da Lei 10.180, de 6 de fevereiro de 2001; art. 93, do Decreto-lei 200, de 25 de fevereiro de 1967; e art. 63 da Lei 4.320, de 17 de março de 1964.
	Valor original do débito: Sr. Hamilton Alves Villar em solidariedade com o Sr. Luiz de Almeida Neves: 
	Data
	Valor do débito

	16/11/2006
	1.594,00

	4/9/2006
	3.608,14

	18/9/2006
	3.608,14

	23/10/2006
	3.608,14

	21/12/2006
	3.608,14

	11/1/2007
	3.608,14

	28/2/2007
	3.608,14

	29/12/2006
	33.157,35

	29/12/2006
	98.938,26

	29/12/2006
	278.644,46

		433.982,91

Valor corrigido em 29/1/2018 (com juros) : R$ 1.377.549,70.
	Valor original do débito: Sr. Hamilton Alves Villar em solidariedade com o Sr. Sérgio César Moreno Serejo: 
	Data
	Valor do débito

	31/12/2007
	52.841,44

	14/5/2007
	3.608,14

	29/6/2007
	3.608,14

	12/7/2007
	3.608,14

	10/8/2007
	3.608,14

	21/9/2007
	3.608,14

	11/10/2007
	3.608,14

	23/11/2007
	3.608,14

	20/12/2007
	3.608,14

	28/12/2007
	3.608,14

	31/12/2007
	293.646,72

	31/12/2007
	20.338,54

	31/12/2007
	61.479,07

		460.779,03

Valor corrigido em 29/1/2018 (com juros) : R$ 1.305.859,18.
	Valor original do débito: Sr. Hamilton Alves Villar, individualmente
	Data
	Valor do débito

	14/7/2006
	352,56

	8/3/2007
	3.608,14

	16/4/2007
	3.608,14

		7.568,84

Valor corrigido em 29/1/2018: R$ 23.242,33.
aplicar aos Srs. Hamilton Alves Villar (CPF XXX.849.722-XX) , ex-prefeito Municipal; e Sérgio César Moreno Serejo (CPF XXX.276.422-XX) , ex-secretário Municipal de Finanças, individualmente, a multa prevista no art. 57 da Lei 8.443/1992 c/c o art. 267 do Regimento Interno, com a fixação do prazo de quinze dias, a contar das notificações, para comprovarem, perante o Tribunal (art. 214, inciso III, alínea 'a', do Regimento Interno) , o recolhimento das dívidas aos cofres do Tesouro Nacional, atualizadas monetariamente desde a data do acórdão que vier a ser proferido até a dos efetivos recolhimentos, se forem pagas após o vencimento, na forma da legislação em vigor;
com fundamento nos arts. 1º, inciso I, 16, inciso I, 17 e 23, inciso I, da Lei 8.443/1992 c/c os arts. 1º, inciso I, 207 e 214, inciso I, do Regimento Interno, que sejam julgadas regulares as contas do Sr. Raimundo Nonato Mendes Marinho (CPF XXX.095.093-XX) , dando-se-lhe quitação plena;
excluir o Sr. Raimundo Nonato Mendes Marinho (CPF XXX.967.173-XX) por insubsistência da citação; 
autorizar, desde logo, nos termos do art. 28, inciso II, da Lei 8.443/1992, a cobrança judicial das dívidas caso não atendidas as notificações;
encaminhar cópia da deliberação que vier a ser proferida, bem como do relatório e do voto que a fundamentarem, ao Procurador-Chefe da Procuradoria da República no Amazonas, nos termos do § 3º do art. 16 da Lei 8.443/1992 c/c o § 7º do art. 209 do Regimento Interno do TCU, para adoção das medidas que entender cabíveis."
2.	Enquanto os autos encontravam-se em meu gabinete, o Sr. Luiz de Almeida Neves, ex-Secretário de Finanças Interino do Município de Careiro/AM, apresentou novos elementos, trazendo aos autos cópia da Lei Complementar 001/1991, de 24 de junho de 1991.
É o Relatório.

Pedro Cavalcante da Costa, OAB/AM 7.292; Leiane Marinho de Paula, OAB/AM 10.887, e Henrique França Silva, OAB/AM 7.307.

Subprocurador-Geral Lucas Rocha Furtado.

TOMADA DE CONTAS ESPECIAL. RECURSOS FEDERAIS TRANSFERIDOS AO MUNICÍPIO NA MODALIDADE FUNDO A FUNDO. PROGRAMAS DE VIGILÂNCIA EPIDEMIOLÓGICA E AMBIENTAL, ATENÇÃO BÁSICA E ASSISTÊNCIA FARMACÊUTICA. NÃO APRESENTAÇÃO DE DOCUMENTAÇÃO COMPROBATÓRIA DE DESPESAS EFETUADAS. ACEITAÇÃO DAS ALEGAÇÕES DE DEFESA DO SECRETÁRIO DE SAÚDE. GESTÃO DOS RECURSOS REALIZADA PELO EX-PREFEITO E PELOS EX-SECRETÁRIOS DE FINANÇAS. IRREGULARIDADE DAS CONTAS DESSES EX-GESTORES, COM DÉBITO. PRESCRIÇÃO DA PRETENSÃO PUNITIVA EM RELAÇÃO A UM DOS EX-SECRETÁRIOS DE FINANÇAS. MULTA A DOIS RESPONSÁVEIS.

TOMADA DE CONTAS ESPECIAL (TCE)

A presente Tomada de Contas Especial foi instaurada pelo Fundo Nacional de Saúde - FNS, em face do pagamento irregular de procedimentos do Sistema de Informações Ambulatoriais do Sistema Único de Saúde - SIA/SUS, referente a verbas repassadas ao Fundo Municipal de Saúde - FMS do município de Careiro/AM, na modalidade fundo a fundo, à conta dos Programas de Vigilância Epidemiológica e Ambiental, Atenção Básica e Assistência Farmacêutica Básica, nos exercícios de 2008 a 2010.
2.	De acordo com o Relatório Complementar de Auditoria 11.091 (peça 1, p. 212-272) , do Departamento Nacional de Auditoria do SUS - Denasus, despesas realizadas pelo município de Careiro/AM no montante de R$ 902.330,78 não foram comprovadas.
3.	No referido documento, concluiu-se que o gerenciamento dos recursos financeiros da Saúde não era realizado pelo Secretário Municipal de Saúde, em desacordo com o parágrafo 2°, art. 32, combinado com o inciso III do art. 9º da Lei 8.080/1990.
4.	Instaurada a presente TCE, o Tomador de Contas, em seu relatório final, opinou pelo ressarcimento do débito apurado, responsabilizando o Sr. Hamilton Alves Villar, ex-prefeito; e os Srs. Luiz de Almeida Neves e Sérgio César Moreno Serejo, ex-secretários de finanças.
5.	No âmbito deste Tribunal, a então Secex/AM, por delegação de competência, promoveu a citação dos mencionados responsáveis: ex-prefeito e ex-secretários de Finanças. No entanto, acolhendo sugestão do Ministério Público junto ao TCU de que, a teor do art. 9º, inciso III, da Lei 8080/1990, também caberia responsabilizar o ex-secretário de saúde pela não apresentação de documentos comprobatórios da despesa, determinei que fossem realizadas novas citações, com a inclusão do Sr. Raimundo Nonato Mendes Marinho como responsável solidário.  
6.	Promovidas as notificações, todos, à exceção do Sr. Hamilton Alves Villar, manifestaram-se nos autos (peças 67, 69 e 70) . O ex-prefeito, embora tenha sido devidamente citado, manteve-se silente, devendo ser considerado revel, nos termos do art. 12, § 3º, da Lei 8.443/1992.
7.	Conforme visto no relatório precedente, diversos registros contábeis da execução das despesas, como notas de empenho, extratos bancários, cheques, ordens de pagamento, recibos, notas fiscais, processos licitatórios, foram apresentados para a análise do Denasus. Contudo parte foi considerada insuficiente para comprovar a regularidade dos gastos.
8.	A documentação oferecida, além de ter sido parcialmente impugnada, evidencia, consoante constatado pela equipe de auditoria do Denasus, que os recursos financeiros transferidos do Fundo Nacional de Saúde à municipalidade foram gerenciados pelo ex-prefeito e pelos ex-secretários de finanças, em desacordo com o previsto no art. 9º, inciso III, da Lei 8.080/1990.
9.	Apesar de relacionar as despesas impugnadas, em suas alegações de defesa, os ex-secretários não trouxeram elementos que pudessem sanar as irregularidades, apenas tentaram afastar suas responsabilidades.
10.	O Sr. Luiz de Almeida Neves, secretário de finanças de 17/8/2006 a 5/3/2007, argumentou, sinteticamente, que: i) sua assinatura em documentos relativos aos pagamentos era praxe legal, não sendo indicativo de que teria gerenciado os recursos; ii) a lei não responsabiliza o secretário de finanças pela gestão dos recursos; e iii) não foi provado que tinha conhecimento das irregularidades ou que havia concorrido por ação ou omissão para suas ocorrências.
11.	Quanto à participação do responsável nos processos de pagamento, insta asseverar que, como a assinatura é indispensável para a consumação da despesa pública, a aposição dessa nos documentos não pode ser considerada mera formalidade. Conforme registrado em diversos julgados deste Tribunal (ver Acórdão 6551/2010-TCU-Primeira Câmara, Min. Walton Alencar Rodrigues, 6.213/2015-1ª Câmara, Min. Subst. Augusto Sherman, e 635/2017-Plenário, Min. Aroldo Cedraz) , o signatário do documento de despesa, ao assumir o ônus de verificar a lisura dos pagamentos efetuados e da respectiva documentação de suporte, passa a responder por eventuais prejuízos originados desse ato. 
12.	Nesse contexto, se o Sr. Luis de Almeida Neves deixou de adotar medidas para se certificar da adequação da despesa, deve responder pela irregularidade.
13.	No presente caso, como visto acima, foi identificado que o ex-secretário de finanças atuava na gestão dos recursos transferidos ao município de Careiro/AM dos Programas de Vigilância Epidemiológica e Ambiental, Atenção Básica e Assistência Farmacêutica Básica, ainda que em inobservância à Lei 8.080/1990 (art. 32, § 2°, e art. 9º, inciso III) .
14.	Assim, deveria o Sr. Luiz de Almeida Neves, o ex-prefeito ou quem mais estivesse de fato gerindo os recursos, adotar os cuidados necessários para registrar e documentar a correção das despesas. 
15.	O Sr. Sérgio César Moreno Serejo, secretário de finanças de 11/5/2007 a 7/7/2008, em sua defesa, alegou que houve prescrição da ação punitiva do Estado, em razão do tempo decorrido e da inexistência dos desvios apontados. Também aduziu que não teve a oportunidade de oferecer defesa por ocasião da auditoria do Denasus; não houve indicação objetiva de presença de dolo ou má-fé do secretário de finanças à época; não foi apontada irregularidade por ele provocada; e, por fim, que os serviços foram efetivamente prestados.
16.	No que concerne ao alegado longo tempo decorrido, devo de início ressaltar que as ações movidas pelo Estado contra os agentes causadores de danos ao erário são imprescritíveis, nos termos do art. 37, § 5º, da Constituição Federal, segundo o qual:
"§ 5º ¿ A lei estabelecerá os prazos de prescrição para ilícitos praticados por qualquer agente, servidor ou não, que causem prejuízos ao erário, ressalvadas as respectivas ações de ressarcimento.".
17.	Referido entendimento acerca da imprescritibilidade das medidas destinadas ao ressarcimento dos cofres públicos foi ratificado pelo STF em diversos julgados (v.g. RE 608.831/SP¿AgR, 2ª Turma, Rel. Min. Eros Grau, DJe de 26/06/2010; RE 578.428/RS¿AgR, 2ª Turma, Rel. Min. Ayres Britto, DJe de 14/11/2011; AI 712.435/SP¿AgR, 1ª Turma, Rel. Min. Rosa Weber, DJe de 12/04/2012; e decisões monocráticas nos RE 632.512/MG, Rel. Min. Cármen Lúcia, DJe de 14/04/2011; e AI 834.949/SP, Rel. Min. Luiz Fux, DJe de 09/11/2011) .
18.	A propósito, tal entendimento se encontra sumulado nesta Corte de Contas (Enunciado 282 da Súmula de Jurisprudência) : "As ações de ressarcimento movidas pelo Estado contra os agentes causadores de danos ao erário são imprescritíveis".
19.	Ao revés, com base no Acórdão 1441/2016-TCU-Plenário (rel. Min. Walton Alencar Rodrigues) , referente a incidente de uniformização de jurisprudência, restou assente que a pretensão punitiva do TCU se subordina ao prazo geral de prescrição de dez anos indicado no art. 205 do Código Civil, contado a partir da data da ocorrência da irregularidade sancionada, nos termos do art. 189, inciso I, do Código Civil. 
20.	No presente caso, avaliando-se as datas das ocorrências dos atos indevidos e da citação dos responsáveis, verifica-se que houve incidência da prescrição da pretensão punitiva para parte das irregularidades.
21.	Como o ato que ordenou a citação dos responsáveis é de 25/5/2017 (peça 53) e os fatos danosos se deram entre 4/9/2006 e 31/12/2012, incide a prescrição da pretensão punitiva para os eventos ocorridos antes de 25/5/2007. 
22.	Tendo em vista que os atos irregulares praticados pelo Sr. Luiz de Almeida Neves ocorreram até 28/2/2007, não é possível apená-lo no âmbito deste processo. Por outro lado, a prescrição punitiva se aplica em parte aos outros dois responsáveis, para os quais o valor da multa prevista no art. 57 da Lei 8.443/1992 deverá respeitar a proporcionalidade do montante referente aos fatos não acobertados pela prescrição.
23.	A alegação de que não houve oportunidade de defesa à época da auditoria do Denasus, não merece prosperar, pois há registro nos autos de que, em 2011, o Sr. Sérgio César Moreno Serejo foi comunicado do resultado da auditoria e lhe foi concedido prazo para apresentar justificativas para as constatações registradas (peça 1, p. 124-126) . Ademais, também foi notificado do resultado final da auditoria (peça 2, p. 237-239) .
24.	Igualmente não deve ser acatado argumento de que não houve ato praticado pelo mencionado responsável, haja vista ter ficado evidenciado pela documentação acostada aos autos que o ex-secretário de finanças participava da gestão dos recursos, tendo ele assinado documentos de despesas realizadas, como cheques sem o registro de controle da regularidade e da legalidade da despesa pública.
25.	É exatamente por falta de documentação hábil a comprovar os gastos efetuados que não se torna possível atestar a execução dos serviços, ainda que o Sr. Sérgio César Moreno Serejo afirme terem sido implementados.
26.	Constituem base da liquidação da despesa o contrato, a nota de empenho, os comprovantes de entrega do material ou de prestação do serviço, enfim, os títulos e documentos comprobatórios do respectivo crédito. A falta de documentação que permita apurar a importância que foi paga, o destinatário, a origem e o objeto do pagamento inviabiliza a comprovação do nexo causal entre os recursos utilizados e a despesa.  
27. 	No presente caso, ficou evidente que o ex-secretário, ao realizar pagamentos sem comprovação da realização das despesas, agiu com desleixo com a coisa pública, devendo, dessa forma, ser responsabilizado pelo prejuízo causado ao erário.
28.	Ademais, lembro que é ônus do gestor público aplicar os recursos financeiros na finalidade acordada, além de oferecer documentação que demonstre, de forma efetiva, os gastos efetuados e o nexo de causalidade entre as despesas realizadas e a verba federal recebida, o que não ocorreu nestes autos a teor do disposto nos arts. 70, parágrafo único, da Constituição Federal, 93 do Decreto-lei 200/1967 e 66 do Decreto 93.872/1986.
29.	Já o Sr. Raimundo Nonato Mendes Marinho, além da ocorrência de prescrição, já tratada acima, alegou que os contratos e pagamentos decorrentes eram de responsabilidade única do secretário de finanças e do prefeito à época, assim como argumentou que a Lei Municipal Complementar 1/1991 não o permitia realizar atividade financeira ou de gestão.
30.	No que concerne à gestão dos recursos, ficou evidenciado nesta TCE que, de fato, os gestores dos recursos ora em análise eram o ex-prefeito e os ex-secretários de finanças.
31.	Neste sentido, há decisões neste tribunal considerando que "inexistindo provas da atuação do secretário municipal de saúde na gestão de recursos do SUS, sua responsabilidade por eventuais irregularidades deve ser excluída, a despeito de a direção do SUS lhe ser atribuída" (vide Acórdão 4988/2018-TCU-Primeira Câmara, Rel. Min. Vital do Rêgo, 2.211/2016-1ª Câmara, Rel. Min. Subst. Augusto Sherman, 6.780/2017-2ª Câmara, Rel. Min. Vital do Rêgo) .
32.	Em complemento, trago os seguintes excertos colhidos da ferramenta de pesquisa de jurisprudência disponível na página do TCU:
Acórdão 6008/2014-TCU-Primeira Câmara, de relatoria do Min. José Múcio Monteiro
Enunciado: "A presunção de corresponsabilidade dos secretários municipais de saúde em relação à malversação de recursos do SUS é relativa e pode ser afastada na presença de indícios uniformes e consistentes de que o gestor local de saúde encontrava-se alijado da linha decisória."
Acórdão 4988/2019-TCU-Primeira Câmara, de relatoria do Min. Vital do Rego
Voto: "4. A Serur, acompanhada pelo Ministério Público junto a este Tribunal (MPTCU) , propôs o conhecimento e o provimento ao recurso interposto. Aduziu que, inexistindo provas da atuação da recorrente na gestão de recursos do SUS, sua responsabilidade deve ser excluída, a despeito de a direção do SUS lhe ser atribuída, como regra, por força do art. 9º, inciso III, da Lei 8.080/1990. Pontuou estar demonstrado que o ex-prefeito assinou todos os demonstrativos de gastos com a saúde do exercício de 2004, conforme se verifica no relatório de auditoria do Denasus, que consignou (peça 1, p. 27) :
'Os recursos financeiros destinados para saúde continuam sendo gerenciados pela área contábil e financeira do município, ou seja, não são gerenciados pelo Secretário Municipal de Saúde. Verificou-se ainda que o Fundo Municipal de Saúde não está devidamente estruturado para gestão dos recursos, apenas foi criado por lei municipal.'
 (...) 
7. Quanto ao mérito, a recorrente logrou comprovar que não foi responsável pela gestão dos recursos da saúde no exercício de 2004, ano em que foi verificada a aplicação irregular dos recursos, a exemplo dos documentos constantes à peça 1, p. 299, 323, 335, 351, 365, dentre outras, que demonstram que tal mister coube ao então prefeito."
Acórdão 3685/2016-TCU-Primeira Câmara, de relatoria do Min. Walton Alencar Rodrigues
Voto: "Diante desses elementos probatórios, a despeito de o art. 9º da Lei 8.080/1990 atribuir às secretarias municipais de saúde a direção do Sistema Único de Saúde, entendo assistir razão aos pareceres uniformes da unidade instrutiva e do Parquet, que defendem a possibilidade de se afastar a responsabilidade da Sra. Vera de Carvalho, nestes autos, a exemplo do decidido por este Colegiado mediante o Acórdão 6008/2014."
Acórdão 5385/2016-TCU-Primeira Câmara, de relatoria do Min. Subst. Weder de Oliveira
Voto: "Nessa linha, as conclusões do MP/TCU em seu parecer regimental (peça 58) : 
'Com relação aos ex-secretários de saúde, a jurisprudência do TCU entende que, em regra, a responsabilidade pela gestão dos recursos do Fundo Municipal de Saúde é do titular da secretaria de saúde local. Há situações, no entanto, em que o Tribunal já decidiu - como nos Acórdãos nº s 7128/2012, 6008/2014, 2211/2016 e 3650/2016, todos da 1ª Câmara, e 4247/2012-2ª Câmara - por excluir a responsabilidade de ex-secretários da pasta, na circunstância de não terem sido eles responsáveis diretos pela gestão dos recursos do SUS. (...) '"
Acórdão 4247/2012-TCU-Segunda Câmara, de relatoria do Min. José Jorge
Voto: "5. De fato, consoante apontado no Relatório de Auditoria realizada pelo DENASUS no citado município, os gestores dos recursos do Fundo Municipal de Saúde, nos exercícios de 2003 e 2004, não eram os Secretários Municipais de Saúde, mas, sim, o Prefeito Municipal e o Secretário de Finanças.
6. Esse procedimento está em desacordo com o inciso III do art. 9º c/c o parágrafo 2º do art. 32 da Lei 8080/1990, no que se refere à movimentação dos recursos do SUS. Segundo o dispositivo, devem atuar como ordenadores de despesas dos recursos do fundo municipal os Secretários Municipais de saúde.
7. Em que pese a impropriedade, julgo que não há como manter a sanção imposta, pois, conforme afirma a unidade instrutiva, não há, nos autos, qualquer documento assinado pela recorrente. Nesse sentido, acompanho a proposta da Serur no sentido de se dar provimento ao presente recurso, e, em consequência, excluir a multa aplicada à recorrente."
33.	Nos presentes autos, não há evidências que indiquem a gestão financeira ou coparticipação do secretário de saúde nos atos considerados irregulares.
34.	Em consonância com o observado pela auditoria do Denasus in loco e com a documentação acostada aos autos está a Lei Municipal Complementar 1/1991, mencionada pelo Sr. Raimundo Nonato Mendes Marinho. Esse normativo, enquanto vigente, estabelecia, em seu art. 2º, que o Fundo Municipal de Saúde estava subordinado diretamente ao Prefeito Municipal, como ordenador de despesas, e, em seu art. 11, que a execução orçamentária e financeira-contábil do fundo municipal de saúde, como orçamento, empenho, liquidação, pagamento e prestação de contas, estaria a cargo da Secretaria Municipal de Administração e Finanças.
35.	Dessa forma, reforçada a conclusão de que ex-prefeito e ex-secretários de finanças eram os responsáveis pela gestão dos recursos ora em análise.
36.	Não obstante os dispositivos acima reproduzidos, enquanto os autos se encontravam em meu Gabinete, o Sr. Luiz de Almeida Alves, ex-secretário de finanças, veio aos autos, e alegou que a mencionada lei municipal trataria apenas dos recursos financeiros transferidos pelo Estado do Amazonas ao Município de Careiro/AM, e não contemplaria os recursos oriundos de convênios federais ou transferências voluntárias, conforme dispõe o art. 4º da referida norma, in verbis:
"Art. 4º - São receitas do Fundo:
I - as transferências oriundas do Orçarmento da Seguridade social e do Orçamento do Estado, como decorrência do que dispõe o art. 30, VII, da Constituição da República;
II - os rendimentos e os juros provenientes de aplicações financeiras;
III - o produto de convênios firmados com outras entidades financeiras;
IV - o produto da arrecadação da taxa de fiscalização Sanitária e de higiene, multas e juros de mora por infrações ao Código Sanitário Municipal, bem cmo parcelas de arrecadação de outras taxas já instituídas e daqueles que o Município viera a criar;
V - as parcelas do produto da arrecadação de outras receitas próprias oriundas das atividades econômicas, de prestação de serviços e de outras transferências que o Município tenha direito a receber por força da lei e dos convênios no setor;
VI - auxílios, doações e contribuições ou espécie, feitas diretamente para este fundo.
Parágrafo único - a aplicação dos recursos de natureza financeira dependerá da existência de disponibilidade em função do cumprimento de programação"
37.	Em continuidade, o responsável aduziu que "a Secretaria de Administração e Finanças realizava o seu trabalho com o que já havia sido contratado e decidido, quanto à aplicabilidade da verba, ficando responsável apenas por verificar a disponibilidade orçamentária, realizar o empenho e pagamento daquilo que antes já havia sido contratado com a Fundo Municipal de Saúde".
38.	Tais argumentos não merecem prosperar. Primeiro em razão de o Fundo Municipal de Saúde, criado pelo Município de Careiro/AM por meio da Lei Complementar 001, de 24 de junho de 1991 ser imprescindível para o recebimento de verbas da Saúde, haja vista o disposto no art. 4º, inciso I, da Lei 8.142/1990, in verbis:
"Art. 4° Para receberem os recursos, de que trata o art. 3° desta lei, os Municípios, os Estados e o Distrito Federal deverão contar com:
I - Fundo de Saúde;
II - Conselho de Saúde, com composição paritária de acordo com o Decreto n° 99.438, de 7 de agosto de 1990;
III - plano de saúde;
IV - relatórios de gestão que permitam o controle de que trata o § 4° do art. 33 da Lei n° 8.080, de 19 de setembro de 1990;
V - contrapartida de recursos para a saúde no respectivo orçamento;
VI - Comissão de elaboração do Plano de Carreira, Cargos e Salários (PCCS) , previsto o prazo de dois anos para sua implantação.
Parágrafo único. O não atendimento pelos Municípios, ou pelos Estados, ou pelo Distrito Federal, dos requisitos estabelecidos neste artigo, implicará em que os recursos concernentes sejam administrados, respectivamente, pelos Estados ou pela União."
39.	Portanto, como somente poderia haver transferência de recursos se houvesse na municipalidade Fundo de Saúde, os recursos repassados fundo a fundo somente poderiam ser geridos no âmbito do aludido fundo.
40.	Segundo, porque o Fundo Municipal de Saúde não obtinha apenas receitas municipais e estaduais, mas também de outras origens, como de convênios ou de outras transferências que o Município tenha direito a receber por força da lei (art. 4º, inciso III e V, da Lei Complementar 1/1991) , de modo, que as transferências fundo a fundo se inserem nesse contexto.
41.	Por último, em função de que, apesar de a Lei 8.080/1990, definir, em seu art. 9º, inciso III, que a direção do Sistema Único de Saúde (SUS) é única e exercida, nos municípios, pela respectiva Secretaria de Saúde ou órgão equivalente, não era assim que estava estabelecido, em norma, nos anos dos repasses dos recursos ora analisados (art. 2º da Lei Complementar Municipal 1/1991) .
42.	Diante do exposto, verifica-se que, tanto na documentação relativa às despesas quanto no normativo vigente, a gestão dos recursos era realizada pelo prefeito em conjunto com os secretários de finanças.
43.	Com essas considerações, manifesto minha anuência com as proposições emanadas pelas instâncias técnicas deste Tribunal e pelo Parquet, no sentido de que, ante a ausência de demonstração da boa e regular aplicação dos recursos públicos transferidos à municipalidade, deva-se julgar irregulares as contas dos Srs. Hamilton Alves Villar, Luiz de Almeida Neves e Sérgio César Moreno Serejo, e condená-los aos valores devidos.
44.	Em razão da gravidade da falta constatada e da reprovabilidade de suas condutas, deve-se aplicar ao Sr. Hamilton Alves Villar e ao Sr. Sérgio César Moreno Serejo a multa proporcional ao dano prevista no art. 57 da Lei 8.443/1992, levando-se em consideração apenas os valores não prescritos. 
45.	Apesar de a conduta do Sr. Luiz de Almeida Neves também ser reprovável, não cabe apená-lo neste processo em razão de que as ocorrências a ele atribuídas se deram a mais de dez anos do ato ordenatório da citação, conforme exposto no item 22, acima.
46.	No que concerne ao Sr. Raimundo Nonato Mendes Marinho, por ter ficado evidente nos autos que não geriu os recursos ora em análise, deve ser excluído da presente relação processual.
47.	Por fim, cumpre autorizar, se solicitado, o parcelamento das dívidas e a cobrança judicial, bem como encaminhar cópia do Acórdão que vier a ser proferido à Procuradoria da República no Estado do Amazonas, com fundamento no art. 16, § 3º, da Lei 8.443/1992 c/c art. 209, § 7º, do Regimento Interno do TCU.
	Ante o exposto, voto por que seja aprovada a deliberação que ora submeto a este Colegiado.
T.C.U., Sala das Sessões, em 25 de junho de 2019.
MARCOS BEMQUERER COSTA 
Relator